【裁判字號】    98,台上,5467
【裁判日期】    980924
【裁判案由】    違反毒品危害防制條例
【裁判全文】
最高法院刑事判決            九十八年度台上字第五四六七號
上  訴  人  甲○○
選任辯護人  黃重鋼律師
            林詠嵐律師
上  訴  人  乙○○
選任辯護人  孫銘豫律師
上  訴  人  丙○○
選任辯護人  陳建宏律師
上列上訴人等因違反毒品危害防制條例案件，不服台灣高等法院
中華民國九十八年七月八日第二審更審判決（九十八年度上更(一)
字第一號，起訴案號：台灣基隆地方法院檢察署九十六年度偵字
第一八九一、二一四六號），提起上訴，本院判決如下：
    主  文
原判決撤銷，發回台灣高等法院。
    理  由
本件原判決認定上訴人甲○○、丙○○、乙○○有其事實欄所載
犯行，因而撤銷第一審之科刑判決，改判仍依想像競合犯規定，
從一重論甲○○、丙○○共同販賣第一級毒品罪，甲○○處無期
徒刑，褫奪公權終身，丙○○處有期徒刑拾伍年；乙○○共同販
賣第一級毒品罪，累犯，依證人保護法第十四條第一項規定減輕
其刑後，量處有期徒刑拾年；並均為相關從刑之宣告；固非無見
。
惟查：（一）、有罪判決書，應於主文內載明所犯之罪，並應記
載所諭知之主刑、從刑或刑之免除，刑事訴訟法第三百零九條第
一款規定甚明。而刑法第三十三條、第三十四條規定，死刑、無
期徒刑、有期徒刑、拘役、罰金均屬主刑。至褫奪公權、沒收及
追徵、追繳或抵償，則為從刑。依主從不可分原則，從刑應附隨
緊接於主刑之下而同時宣告。又共同正犯所有供共同犯罪所用之
物，應在各共同正犯主文罪名下分別宣告沒收，此觀毒品危害防
制條例第十九條第一項規定亦明。原判決認定甲○○、乙○○、
丙○○三人共同一行為同時販賣海洛因及甲基安非他命，扣案之
海洛因五包及甲基安非他命四包均應依毒品危害防制條例第十八
條第一項前段規定宣告沒收銷燬之；另查扣之上開海洛因外包裝
袋五只及甲基安非他命外包裝袋四只，均可與毒品析離，且係甲
○○所有，供預備販賣毒品所用之物，應依刑法第三十八條第一
項第二款之規定宣告沒收。按諸前開說明，應各在共同正犯諭知
所處之主刑後，再附隨宣告從刑之沒收，始為適法。然原判決主
文未在各共同正犯緊接於主刑之後諭知沒收之從刑，而係於主文
中獨立一項為從刑之沒收諭知，其主文之諭知違反主從不可分之
原則，已有未合。（二）、被告以外之人於審判外之言詞或書面
陳述，除法律有規定者外，不得作為證據，刑事訴訟法第一百五
十九條第一項定有明文。而所謂法律有規定者，即包括同法第一
百五十九條之一至第一百五十九條之五所規定傳聞證據具有證據
能力之例外情形。故如欲採被告以外之人於審判外之言詞，即警
詢或檢察官偵查中之言詞為證據時，必須符合法律所規定之例外
情形，方得認其審判外之陳述有證據能力，並須於判決中具體說
明其符合傳聞證據例外可信之情況及心證理由，否則即有違證據
法則及判決不備理由之違法。原判決理由欄援引丙○○警詢及偵
查中供述為論罪之證據（見原判決第八頁第十三至十六行、第十
五頁第十四至二八行、第十六頁第二至五行）。惟未於判決內敘
明認定該等審判外陳述有證據能力之理由，顯有違證據法則，並
有判決不備理由之違誤。（三）、刑事訴訟法第一百五十九條之
一第二項明定，被告以外之人於偵查中向檢察官所為之陳述，「
除顯有不可信之情況者外」，得為證據；又被告以外之人於檢察
事務官、司法警察官或司法警察調查中所為之陳述，基於實體發
現真實之訴訟目的，依第一百五十九條之二規定，如與審判中之
陳述不符時，經比較結果，其先前之陳述，相對「具有較可信之
特別情況」，且為證明犯罪事實存否所「必要」者，或於審判中
有第一百五十九條之三所列死亡等原因而無法或拒絕陳述之各款
情形之一，經證明其調查中所為陳述絕對「具有可信之特別情況
」，且為證明犯罪事實之存否所「必要」者，亦例外地賦與證據
能力。是所謂「顯有不可信性」、「相對特別可信性」與「絕對
特別可信性」，係指陳述是否出於供述者之真意、有無違法取供
情事之信用性而言，故應就偵查或調查筆錄製作之原因、過程及
其功能等加以觀察其信用性，據以判斷該傳聞證據是否有顯不可
信或有特別可信之情況而例外具有證據能力，並非對其陳述內容
之證明力如何加以論斷，二者之層次有別，不容混淆。原判決採
用證人孫志鋼、徐嘉琪、乙○○、甲○○之警詢陳述及乙○○於
檢察官偵查時以證人身分所為證述，資為其他上訴人等不利認定
之證據，無非以渠等係在第一時間到案後製作筆錄，與本件犯行
之時間相距甚近，較無與同案被告勾串之機會或人情施壓或干擾
之情況，甲○○對於前開筆錄內容之任意性亦不爭執，具備可信
之特別情狀，自有證據能力等語為論據（見原判決第五頁倒數第
二行以下至第六頁第六行），未就上揭陳述當時之原因、過程等
外在環境因素，就該審判外陳述如何具有可信之特別情形，而足
以擔保其信用性無虞，加以論斷說明，遽以上情認該等審判外陳
述具有證據能力，且執為上訴人等犯罪之論據，採證洵屬違法。
（四）、犯販賣毒品罪者，其供犯罪所用之財物，固應優先於刑
法第三十八條第一項第二款，適用毒品危害防制條例第十九條第
一項義務沒收之規定，予以宣告沒收。但如僅供販賣毒品預備之
物，尚未著手供販賣毒品犯罪所用時，則不能適用上開特別規定
諭知沒收，必復屬於犯人所有時，始得依刑法第三十八條第一項
第二款規定予以沒收。又毒品危害防制條例第十八條第一項規定
，得諭知沒收並銷燬之者，以查獲之毒品及專供製造或施用毒品
之器具為限，並不及於毒品外包裝。而毒品外包裝既係用於包裹
毒品，防其裸露、潮濕，便於攜帶販賣，亦係供販賣或預備販賣
毒品所用之物，應視其係供犯罪所用之財物，或僅供販賣毒品預
備之物，分別依毒品危害防制條例第十九條第一項或刑法第三十
八條第一項第二款規定宣告沒收，方屬適法。原判決論甲○○、
丙○○、乙○○以毒品危害防制條例第四條第一項之販賣第一級
毒品罪，並認查扣之上開海洛因毒品外包裝袋五只及甲基安非他
命外包裝袋四只，均可與毒品析離，且係甲○○所有，應屬供犯
罪所用之財物，自應優先於刑法第三十八條第一項第二款，適用
毒品危害防制條例第十九條第一項義務沒收之規定，予以宣告沒
收。乃原判決理由復認該毒品外包裝係供預備販賣毒品所用之物
，（見原判決第二二頁第二十至二二行）不惟與論處甲○○、丙
○○、乙○○販賣罪刑，已有矛盾，引用刑法第三十八條第一項
第二款之規定宣告沒收，尤有適用法則不當之違失。以上或為上
訴意旨所指摘，或為本院得依職權調查之事項，應認仍有撤銷原
判決發回更審之原因。又原判決事實欄記載「租屋地點即台北縣
新店市○○路四一三號十三樓」，應為「台北縣新店市○○路四
三一號十三樓」之誤，更審判決時允宜併予注意，附此敘明。
據上論結，應依刑事訴訟法第三百九十七條、第四百零一條，判
決如主文。
中    華    民    國  九十八  年    九    月  二十四  日
                      最高法院刑事第八庭
                          審判長法官  洪  文  章
                                法官  王  居  財
                                法官  郭  毓  洲
                                法官  黃  梅  月
                                法官  邱  同  印
      本件正本證明與原本無異
                                      書  記  官
中    華    民    國  九十八  年    九    月  二十八  日
                                                      V


司法院資訊處製作；財團法人民間司法改革基金會備份。
